臺灣新北地方法院民事判決
111年度訴字第2015號
原      告  歐士奇  
訴訟代理人  李怡貞律師
被      告  莊國輝  
訴訟代理人  許淑琴律師
            李權儒律師
            朱俊穎律師
上列當事人間請求侵權行為損害賠償事件，經本院於民國111年1
0月27日言詞辯論終結，判決如下：
    主  文
被告應給付原告新臺幣參拾伍萬元，及自民國一一一年九月四日
起至清償日止，按週年利率百分之五計算之利息。
原告其餘之訴駁回。
訴訟費用由被告負擔百分之三十五，餘由原告負擔。
本判決第一項得假執行；但被告以新臺幣參拾伍萬元為原告預供
擔保，得免為假執行。
原告其餘假執行之聲請駁回。
    事實及理由
一、原告主張：緣原告與訴外人甲○○於民國103年12月2日結婚，
    婚後並育有2名子女，詎甲○○於線上遊戲中結識被告，被告
    明知甲○○為有配偶之人，且被告亦為有婦之夫，竟仍與甲○○
    過從甚密而發展不倫戀情，甲○○多次以工作繁忙為由外宿，
    實則與被告相約，而發生多次性行為，後因甲○○對原告及家
    中事務漠不關心，經原告多次溝通、努力承擔家務，均未能
    改變現狀，嗣於111年6月中下旬使用家中共用電腦時，無意
    間發現甲○○未登出通訊軟體，始發現甲○○與被告往來頻繁，
    於111年6月22日起至111年6月30日之對話不堪入目，內容談
    及各種性事及兩人從事性經驗之感受，赫然發現甲○○與被告
    多次相約為性交行為，對話中毫不避諱表示想再次與對方發
    生性行為、調教等語，甚而有購買情趣用品、玩具，相互挑
    逗、調情、見面過夜等對話，顯已逾越朋友一般社交行為之
    不正常往來親密關係，超乎社會一般通念所能容忍有配偶者
    與其他異性往來之程度，原告自知悉上情後，無法處理婚姻
    關係之破綻，且顧及未成年子女均屬年幼，其中1人尚有重
    度身心障礙而亟需照護，慮及子女心靈，不敢直接與甲○○攤
    牌或起爭執，每日難以入眠，對婚姻產生不安、懷疑及痛苦
    ，導致原告身心受創，原即罹有焦慮心因性胃食道逆流，自
    發現甲○○與被告外遇後，病情加重，足見甲○○與被告所為已
    動搖原告與甲○○婚姻關係所重協力保持共同生活圓滿安全幸
    福之忠實目的，終致原告與甲○○之婚姻破碎，是被告所為已
    侵害原告關於配偶權之身分法益，且情節重大，原告內心痛
    苦無以名狀，幾至精神崩潰，爰依民法第184條第1項前段、
    後段、第195條等規定，提起本件訴訟等語。並聲明：㈠被告
    應給付原告新臺幣（下同）1,000,000元，及自本起訴狀繕
    本送達翌日起至清償日止，按週年利率5％計算之利息。㈡第㈠
    項聲明，原告願供擔保請准宣告假執行。
二、被告則以：因婚姻締結所生配偶關係，僅係一種身分法益，
    對於他方配偶人格並無實體法上權益，縱認配偶權屬法律上
    權利，但他方配偶享有憲法第22條保障性自主決定權，就此
    所生配偶權及性自主決定權之衝突，自應以憲法所保障性自
    主決定權優先，是刑法通姦罪既經司法院大法官以釋字第79
    1號解釋認定限制人民憲法第22條所保障之性自主權，違反
    憲法第23條比例原則因而失效後，即難認通姦或相姦行為有
    何侵權行為之不法性，故原告以被告侵害其配偶權為由，依
    民法第184條第1項、第195條第3項等規定請求損害賠償，自
    屬無據。退步言，縱認配偶權為法律上保護之法益，然原告
    所提出LINE通訊軟體對話紀錄係原告未經甲○○同意而取得，
    侵害他人隱私權，且諸多對話係原告假扮甲○○與被告聊天所
    取得，屬違法取證，當事人取得證據所造成他人權利損害遠
    大於訴訟上權利之維護，應評價為無證據能力。再退步言，
    縱認被告有侵害原告配偶權之行為，然慰撫金數額雖無客觀
    標準可資衡量，仍應考量加害之程度輕重、雙方身分資力等
    情形酌定之，則被告為高中畢業，從事無底薪之房仲工作，
    每月收入僅20,000元至30,000元，名下全無資產，且須扶養
    3歲幼女、照顧罹癌父親，況原告僅對被告請求賠償雖適法
    ，但將原告所受精神痛苦全部歸責被告，對被告實屬過苛，
    原告所請求數額顯然過高，應予酌減等語，資為抗辯。並聲
    明：㈠原告之訴暨假執行聲請均駁回。㈡如受不利判決，被告
    願供擔保，請准宣告免為假執行。
三、經查，原告與甲○○於103年12月2日結婚，婚後並育有2名子
    女，詎甲○○於線上遊戲中結識被告，被告明知甲○○為有配偶
    之人，竟仍與甲○○過從甚密而發展不倫戀情，甲○○多次以工
    作繁忙為由外宿，實則與被告相約，並發生多次性行為等情
    ，有戶籍謄本、被告臉書帳號頁面、被告與甲○○間LINE通訊
    軟體對話紀錄翻拍照片等件為證（見本院卷第31頁、第33頁
    、第35至82頁），且為兩造所不爭執，是此部分之事實，自
    堪信為真實。
四、原告主張被告與甲○○前開所為，已侵害原告之配偶權，原告
    因而受有非財產上損害一節，為被告所否認，並以前詞置辯
    。是本院應審酌者厥為：原告依民法第184條第1項前段之規
    定請求被告賠償，有無理由？可得請求之金額為若干？茲敘
    述如下：
　㈠侵權行為係指違法以及不當加損害於他人之行為而言，至於
    侵害係何權利，要非所問。而所謂違法以及不當，不僅限於
    侵害法律明定之權利，即違反保護個人法益之法規，或廣泛
    悖反規律社會生活之根本原理的公序良俗者，亦同。通姦之
    足以破壞夫妻間之共同生活而非法之所許，此從公序良俗之
    觀點可得斷言，不問所侵害係何權利，對於配偶之他方應構
    成共同侵權行為。婚姻係以夫妻之共同生活為其目的，配偶
    應互相協力保持其共同生活之圓滿安全及幸福，而夫妻互守
    誠實，係為確保其共同生活之圓滿安全及幸福之必要條件，
    故應解為配偶因婚姻契約而互負誠實之義務，配偶之一方行
    為不誠實，破壞共同生活之圓滿安全及幸福者，即為違反因
    婚姻契約之義務而侵害他方之權利（最高法院55年度台上字
    第2053號判決意旨可資參照）。是民法第184條第1項規定，
    因故意或過失，不法侵害他人之權利者，負損害賠償責任。
    所謂身分權，係指基於特定身分而發生的權利，主要有親權
    、配偶權及繼承權，均屬於該項規定所稱的權利。又所謂配
    偶權，指配偶間因婚姻而成立以互負誠實義務為內容的權利
    ，因此一方配偶與第三人通姦時，係共同侵害他方配偶之配
    偶權。又身分權被侵害時，因身分權亦具有人格關係上之利
    益，他方配偶即得依民法第184條第1項前段規定，主張其身
    分權受侵害，並得依同法第195條第3項規定，請求賠償非財
    產上損害。經查，原告與甲○○於103年12月2日結婚，於婚姻
    關係尚存續時，被告明知甲○○為有配偶之人，竟與甲○○發生
    性行為等事，為兩造所不爭執。復參諸原告所提出甲○○與被
    告間LINE通訊軟體對話紀錄翻拍照片1份（見本院卷第35至8
    2頁），兩人對話內容提及「所以你是買飛機杯還是前列腺
    」、「調教」、「自慰」、「高潮」、「舔」、「幹妳」、
    「危險期」、「性器」等語，甚而有討論相約外宿及兩人發
    生性行為之相關經過及感受，足見被告與甲○○間確曾發生過
    多次性行為之事，且亦為被告所不否認，則被告與甲○○所為
    親密往來及性行為，顯已逾越一般男女正常社交之舉止分際
    ，並非一般婚姻信守誠實義務之配偶所能容忍，足以動搖原
    告與甲○○間婚姻關係所應協力保持信任、共同生活圓滿安全
    幸福之忠實目的，是依前開說明，因甲○○一方行為不誠實，
    違反因婚姻契約之義務，而與被告共同侵害原告基於配偶關
    係之配偶權益甚明。
　㈡次按民事訴訟法對於證據能力並未設有規定，關於涉及侵害
    隱私權所取得之證據是否具有證據能力，應綜合考量誠信原
    則、憲法上基本權之保障、發現真實與促進訴訟之必要性等
    因素，衡量當事人取得證據之目的與手段、所欲保護之法益
    與所侵害法益之輕重，如認符合比例原則，則所取得之證據
    具有證據能力（最高法院109年度台上字第2607號、109年度
    台上字第1326號判決意旨可資參照）。被告雖辯稱原告所提
    出甲○○與被告間LINE通訊軟體對話紀錄翻拍照片1份，未經
    甲○○同意而取得，侵害他人隱私權，且諸多對話係原告假扮
    甲○○與被告聊天取得，屬違法取證，故無證據能力云云。然
    查，依原告所陳取得上揭對話之經過，係甲○○使用家中共用
    電腦以LINE通訊軟體與被告對話，甲○○未登出該通訊軟體，
    遂遭原告發現其與被告間上揭對話內容，則此尚難認與一般
    社會常情顯然有違，而被告亦未具體說明原告係以何顯著違
    反社會道德方式登入甲○○之LINE通訊軟體帳號，則甲○○既以
    家中共用電腦登入LINE通訊軟體為對話，可知其即未合理期
    待其以LINE通訊軟體與他人對話內容具高度隱密性，再衡諸
    原告查閱甲○○LINE通訊軟體與他人對話內容之目的，係為維
    護其與甲○○之婚姻，堪認其取得資料之手段、目的均未逾比
    例原則，亦即原告提出甲○○與被告間LINE通訊軟體對話內容
    應具證據能力。至被告雖辯稱原告假扮甲○○與其對話云云，
    此未據被告提出任何事證可資佐證，況依卷附甲○○與被告對
    話內容中多次提及兩人認識或相處經過，甚而甲○○亦有傳送
    其個人照片，實難遽認原告確有假扮甲○○與被告對話，被告
    既未能具體說明何部分係經原告假扮甲○○所為對話，更遑論
    舉證以實其說，則其逕行辯稱原告係違法取證，難認與事實
    相符，顯非可採。
　㈢再按婚姻制度具有維護人倫秩序、性別平等、養育子女等社
    會性功能，且因婚姻而生之永久結合關係，亦具有使配偶雙
    方在精神上、感情上與物質上互相扶持依存之功能。故國家
    為維護婚姻，非不得制定相關規範，以約束配偶雙方忠誠義
    務之履行。查刑法第239條規定（下稱系爭規定一）以刑罰
    制裁通姦及相姦行為，究其目的，應在約束配偶雙方履行互
    負之婚姻忠誠義務，以維護婚姻制度及個別婚姻之存續，核
    其目的應屬正當。……系爭規定一雖尚非完全無助於立法目的
    之達成，但其透過刑事處罰嚇阻通姦行為，得以實現之公益
    尚屬不大。反之，系爭規定一作為刑罰規範，不僅直接限制
    人民之性自主權，且其追訴審判程序亦必然干預人民之隱私
    。按個人之性自主權，與其人格自由及人性尊嚴密切相關。
    系爭規定一處罰通姦及相姦行為，直接干預個人性自主權核
    心範圍之程度，堪認嚴重。再者，通姦及相姦行為多發生於
    個人之私密空間內，不具公開性。其發現、追訴、審判過程
    必然侵擾個人生活私密領域及個人資料之自主控制，致國家
    公權力長驅直入人民極私密之領域，而嚴重干預個人之隱私
    （本院釋字第603號解釋參照）。是系爭規定一對行為人性
    自主權、隱私之干預程度及所致之不利益，整體而言，實屬
    重大。況國家以刑罰制裁手段處罰違反婚姻承諾之通姦配偶
    ，雖不無「懲罰」違反婚姻忠誠義務配偶之作用，然因國家
    權力介入婚姻關係，反而可能會對婚姻關係產生負面影響。
    是系爭規定一之限制所致之損害顯然大於其目的所欲維護之
    利益，而有失均衡。綜上，系爭規定一對憲法第22條所保障
    性自主權之限制，與憲法第23條比例原則不符，應自本解釋
    公布之日起失其效力；於此範圍內，系爭解釋應予變更（司
    法院大法官第791號解釋理由可資參照）。則參諸前開解釋
    內容，可知婚姻制度仍為合法制度，國家為維護婚姻制度，
    非不得制定相關規範以拘束配偶雙方忠誠義務之履行，然以
    刑法規範之手段，對行為人性自主權、隱私權之干預及所致
    不利益過大，而有失均衡，故違反比例原則，然非可依此逕
    認婚姻制度之雙方即不再享有配偶權，反應認婚姻制度應以
    私法相關規範拘束配偶雙方履行婚姻之忠誠義務，否則婚姻
    制度將毫無相關維護手段，且以損害賠償手段約束婚姻制度
    之配偶雙方，非以嚴厲刑罰制裁、懲罰，難認將對婚姻產生
    高度負面影響，此亦非經國家公權力介入人民極私密領域，
    而係由訴訟兩造相互提出攻擊防禦方法，難認嚴重干預人民
    性自主決定權、隱私權，自無逾越比例原則可言。從而，被
    告既不否認原告與甲○○間前存有合法婚姻關係，依前開說明
    ，被告空言原告並未享有配偶權，難認可採；又被告雖辯稱
    原告於司法院大法官上揭解釋認定限制人民憲法第22條所保
    障性自主權，違反比例原則而失效後，被告與甲○○間發生性
    行為不具侵權行為不法性云云，然婚姻仍為合法制度，原告
    應有配偶權，已如前述，則原告為維護婚姻而依侵權行為向
    被告請求損害賠償，難認原告並無相關權益可言，且原告藉
    民事手段請求維護婚姻，目的亦屬合法正當，而被告固然享
    有性自主權，惟性自主權應為被告可自行決定與何人發生性
    行為、是否發生性行為等情，則被告明知甲○○係有配偶之人
    ，其仍決定與甲○○發生性行為，自難認其全然無從預見日後
    將遭甲○○之配偶依侵權行為法律關係請求損害賠償，況被告
    所享性自主權亦非可無限上綱，其明知與已婚者發生性行為
    ，將影響他人婚姻關係之協力共同保持圓滿幸福生活目的，
    其卻仍執意為之，益徵其性自主決定權非顯然高於原告維護
    婚姻關係之權益，亦即仍應認被告所為具有不法性甚明，被
    告此部分所辯，尚無從為有利於其之認定。是原告主張被告
    明知甲○○為有配偶之人，仍與甲○○發生性行為，而逾越一般
    異性正常社交往來程度，已破壞原告與甲○○間婚姻之生活圓
    滿、安全、幸福，自屬與甲○○共同侵害原告之配偶權，且情
    節重大，致原告受有精神上痛苦，原告依民法第184條第1項
    、第195條第1項前段、第3項等規定，請求被告賠償非財產
    上損害賠償即精神慰撫金，核屬有據，應予准許。
　㈣末按以人格權遭遇侵害，受有精神上之痛苦，而請求慰藉金
    之賠償，其核給之標準，須斟酌雙方之身分、資力與加害程
    度及其他各種情形核定相當之數額。且所謂「相當」，應以
    實際加害情形與其名譽影響是否重大及被害人之身分、地位
    與加害人之經濟情況等關係定之（最高法院86年度台上字第
    3537號判決意旨可資參照）。查被告與甲○○親密交往及發生
    性行為，業已破壞原告與甲○○之婚姻生活圓滿、安全及幸福
    ，自屬不法侵害原告之配偶權，且情節重大，堪認原告受有
    一定程度之精神上痛苦，故原告請求被告賠償非財產上損害
    賠償，為有理由，已如前述。又原告為大學畢業，任職台灣
    電力股份有限公司，每月所得約67,000元，110年度所得總
    額為1,248,379元，名下有多筆投資；被告為高中畢業，從
    事房仲，每月薪資約為20,000元至30,000元，110年度收入
    總額為25,426元，名下有投資1筆等節，經兩造於本院審理
    中陳報在卷（見本院卷第109至111頁、第136至143頁），並
    有本院依職權調得之兩造110年度稅務電子閘門財產所得調
    件明細表在卷可參。是本院審酌前開兩造之身分、地位、財
    產狀況、被告侵害程度，及對原告精神上所造成之痛苦程度
    等一切情狀，認原告請求被告共同賠償非財產上之損害即精
    神慰撫金350,000元，應為適當。至逾越前開範圍之請求，
    則屬無據，不應准許。
五、綜上所述，原告依民法第184條第1項前段之規定，請求被告
    給付350,000元，及自起訴狀繕本送達翌日之111年9月4日（
    見本院卷第105頁送達證書）起至清償日止，按週年利率5％
    計算之利息，為有理由，應予准許。逾此範圍之請求，為無
    理由，應予駁回。
六、兩造均陳明願供擔保聲請宣告假執行或免為假執行，經核原
    告勝訴部分，所命給付金額未逾500,000元，應依民事訴訟
    法第389條第1項第5款之規定，依職權宣告假執行，被告聲
    請宣告免為假執行，核無不合，爰依同法第392條第2項規定
    ，酌定相當之擔保金額准許之。至原告敗訴部分之訴既經駁
    回，其假執行之聲請失所附麗，併予駁回。
七、本件事證已臻明確，兩造其餘主張與攻擊防禦方法及所提證
    據，經審酌後認與本件判決之結果不生影響，爰不另一一論
    述，併此敘明。
八、訴訟費用負擔之依據：民事訴訟法第79條。
中　　華　　民　　國　　111 　年　　11　　月　　29　　日
                  民事第五庭  法　官　黃乃瑩
以上正本係照原本作成。
如對本判決上訴，須於判決送達後20日內向本院提出上訴狀。如
委任律師提起上訴者，應一併繳納上訴審裁判費。　　　　　　
中　　華　　民　　國　　111 　年　　11　　月　　29　　日
                              書記官　許宸和